臺灣臺中地方法院刑事判決
110年度訴字第1660號
公  訴  人  臺灣臺中地方檢察署檢察官
被      告  劉點  



選任辯護人  謝博戎律師
上列被告因違反槍砲彈藥刀械管制條例案件，經檢察官提起公訴
（110年度偵字第22603號），本院判決如下：
    主    文
劉點無罪。
扣案之非制式空氣槍壹枝（槍枝管制編號：一一〇三〇二一〇五六
號）沒收。 
    理    由
一、公訴意旨略以：被告劉點於民國103年間在臺中市酷愛總店
    買得具有殺傷力之非制式空氣槍1枝(槍枝管制編號：000000
    0000號，以下稱系爭空氣槍)後，即未經許可而持有之，嗣
    於110年3月30日14時30分許，因不滿被害人廖滿琴在臺中市
    ○○區○○路○段000號13樓之5進行整修工程時，製造過大之聲
    響，竟基於恐嚇之犯意，手持料理刀1支及系爭空氣槍，上
    樓前去找被害人理論，並要求被害人立即停工，導致被害人
    心生畏懼，致生危害於被害人之生命及身體之安全（涉嫌恐
    嚇危害安全罪部分，另經檢察官為緩起訴處分確定），嗣經
    被害人輾轉通知上游包商劉嘉勝並報警處理，經警循線查獲
    而扣得系爭空氣槍及料理刀各1枝，因認被告涉犯槍砲彈藥
    刀械管制條例第8條第4項之未經許可持有具殺傷力之空氣槍
    罪嫌等語。
二、按犯罪事實應依證據認定之，無證據不得認定犯罪事實；不
    能證明被告犯罪者，應諭知無罪之判決，刑事訴訟法第154
    條第2項、第301條第1項分別定有明文。次按事實之認定，
    應憑證據，如未能發現相當證據，或證據不足以證明，自不
    能以推測或擬制之方法，以為裁判基礎。且刑事訴訟上證明
    之資料，無論其為直接證據或間接證據，均須達於通常一般
    人均不致於有所懷疑，而得確信其為真實之程度，始得據為
    有罪之認定，若其關於被告是否犯罪之證明未能達此程度，
    而有合理性懷疑之存在，致使無從形成有罪之確信，根據「
    罪證有疑，利於被告」之證據法則，即不得遽為不利於被告
    之認定。又按檢察官就被告犯罪事實，應負舉證責任，並指
    出證明之方法，刑事訴訟法第161條第1項定有明文。因此，
    檢察官對於起訴之犯罪事實，應負提出證據及說服之實質舉
    證責任。倘其所提出之證據，不足為被告有罪之積極證明，
    或其指出證明之方法，無從說服法院以形成被告有罪之心證
    ，基於無罪推定之原則，自應為被告無罪判決之諭知（最高
    法院40年台上字第86號、76年台上字第4986號、92年台上字
    第128號判例意旨參照）。
三、公訴意旨認被告涉犯上開罪嫌，無非係以被告之供述、證人
    即被害人廖滿琴之證述、內政部警政署刑事警察局110年5月
    10日刑鑑字第1100037826號鑑定書等為其主要論據。
四、而按有罪之判決書應於理由內記載認定犯罪事實所憑之證據
    及其認定之理由，刑事訴訟法第310條第1款定有明文。而犯
    罪事實之認定，係據以確定具體的刑罰權之基礎，自須經嚴
    格之證明，故其所憑之證據不僅應具有證據能力，且須經合
    法之調查程序，否則即不得作為有罪認定之依據。倘法院審
    理之結果，認為不能證明被告犯罪，而為無罪之諭知，即無
    前揭第154條第2項所謂「應依證據認定」之犯罪事實之存在
    。因此，同法第308條前段規定，無罪之判決書只須記載主
    文及理由。而其理由之論敘，僅須與卷存證據資料相符，且
    與經驗法則、論理法則無違即可，所使用之證據亦不以具有
    證據能力者為限，即使不具證據能力之傳聞證據，亦非不得
    資為彈劾證據使用。故無罪之判決書，就傳聞證據是否例外
    具有證據能力，無須於理由內論敘說明（最高法院100年度
    台上字第2980號判決意旨參照）。本院審理後認不能證明被
    告之犯罪，而為無罪判決之諭知，則揆諸前開說明，本案卷
    內證據資料，是否具有證據能力，即無論述之必要，先予敘
    明。
五、訊據被告固坦承持有系爭空氣槍，惟堅決否認有何非法持有
    具殺傷力空氣槍犯行，辯稱：我於103年在臺中酷愛總店購
    買系爭空氣槍及塑膠BB彈，因為該空氣槍原本的槍管製作粗
    糙，有彈道偏移情況，我就買了內管讓店員幫我換裝，店員
    說他們也有跟警方一樣的檢測器材，換裝後有當場經過測試
    給我看，當時沒有超過20焦耳，我不知道系爭空氣槍具有殺
    傷力等語。辯護意旨則以：依中央警察大學之鑑定結果，系
    爭空氣槍在不同環境氣溫下試射之彈丸單位面積動能明顯不
    同，且案發當時系爭空氣槍係裝填塑膠BB彈，與鑑定時使用
    之6mm鋼珠不同，可見系爭空氣槍並非絕對超過殺傷力判斷
    標準，又系爭空氣槍及加裝之內管係被告在公開販售之生存
    遊戲店購買，被告僅係一般消費者，故合理信賴系爭空氣槍
    非違法槍枝，且加裝內管不會造成系爭空氣槍超過殺傷力標
    準之結果，被告主觀上並無持有具殺傷力槍枝之故意，應為
    無罪之諭知等語。
六、經查：
　㈠被告於110年3月30日14時30分許，因不滿被害人廖滿琴在臺
    中市○○區○○路○段000號13樓之5進行整修工程時，製造過大
    聲響，遂手持系爭空氣槍、料理刀各1枝前去要求被害人停
    工，嗣被害人輾轉通知包商劉嘉勝，經劉嘉勝報警處理，為
    警於同日15時15分許，前往被告位於臺中市○○區○○路○段000
    號12樓之5住處，經被告之同意執行搜索，扣得系爭空氣槍
    、料理刀各1枝之事實，業據證人即被害人廖滿琴於警詢、
    偵訊時證述、證人劉嘉勝於警詢時證述在卷（見110年度偵
    字第14563號卷〈以下稱偵卷一〉第31至41頁），並有臺中市
    政府警察局第六分局協和派出所受理各類案件紀錄表、指認
    犯罪嫌疑人紀錄表、警員職務報告、自願受搜索同意書、臺
    中市政府警察局第六分局搜索扣押筆錄、扣押物品目錄表、
    監視器畫面、扣案物品照片各1份在卷可稽（見偵卷一第17
    、45至49、55、59至65、71至77頁），且為被告所不爭執，
    其事實足堪認定。
　㈡而扣案之系爭空氣槍1枝，經送內政部警政署刑事警察局鑑定
    結果：「⑴送鑑空氣槍1枝(槍枝管制編號：0000000000號)，
    研判係非制式空氣槍，以小型高壓氣體鋼瓶內氣體為發射動
    力，經以金屬彈丸測試3次，其中彈丸（直徑5.996m m、質
    量0.881g)最大發射速度為117.0公尺/秒，計算其動 能為6.
    03焦耳，換算其單位面積動能為21.3焦耳/平方公分 。⑵依
    據司法院秘書長81.6.11.秘台廳（二）字第06985號函釋示
    ：殺傷力的標準為在最具威力的適當距離，以彈丸可穿入人
    體皮肉層之動能為基準。依日本科學警察研究所之研究結果
    ，彈丸單位面積動能達20焦耳/平方公分，則足以穿入人體
    皮肉層。」，有內政部警政署刑事警察局110年5月10日刑鑑
    字第1100037826號鑑定書（含鑑定照片、槍彈鑑定方法說明
    ）1份附卷足憑（見110年度偵字第22603號卷〈以下稱偵卷二
    〉第77至82頁），依內政部警政署刑事警察局鑑定之結果，
    系爭空氣槍以直徑5.996mm金屬彈丸測試結果，其彈丸單位
    面積動能為21.3焦耳/平方公分，已達具殺傷力標準20焦耳/
    平方公分。
　㈢惟本院將扣案之系爭空氣槍1枝，另送中央警察大學鑑定之結
    果：「⑴送鑑空氣槍初步觀察：送鑑槍枝為手槍型之空氣槍
    ，槍管前端有長約11.2公分，外觀類似減音器之延長槍管，
    延長槍管可增加高壓氣體對彈丸之加速距離，提升射出彈丸
    之速度和動能。⑵送鑑空氣槍試射鑑定：送鑑空氣槍裝填市
    售液化二氧化碳鋼瓶一個，並裝填市售直徑6mm鋼珠進行射
    擊，送鑑空氣槍利用鋼瓶內液化二氧化碳在槍枝密閉空間內
    氣化產生高壓二氧化碳氣體。射擊時高壓氣體在槍内膨脹推
    動鋼珠進入槍管，鋼珠在槍管内加速後高速射出槍口，獲得
    產生破壞和殺傷所需之動能，射擊時氣溫越高，空氣槍内二
    氧化碳飽和蒸汽壓越高，則膛壓越高，射出槍口的鋼珠速度
    和動能也越高。簡言之，使用液化二氧化碳鋼瓶為能量來源
    的空氣槍，其射出彈丸的動能隨環境氣溫升高而加大，其殺
    傷力也隨之加大。⑶分別在17.4°C、20.0°C和 25.0°C等三個
    不同氣溫的條件下進行試射：①於氣溫17.4°C時試射，測得
    之彈丸單位面積動能最高19.7J/cm2，最低17.3J/cm2，平均
    18.7J/cm2，均低於20.0J/cm2，顯示送鑑空氣槍在氣溫17.4
    °C時射出之彈丸動能未達司法及鑑識實務所採取之槍彈殺傷
    力判定標準；②於氣溫20.0°C時試射，測得之彈丸單位面積
    動能最高20.2J/cm2，最低18.7J/cm2，平均19.7J/cm2，低
    於20.0J/cm2，但試射之5發中有2發高於20.0J/cm2，顯示送
    鑑空氣槍在氣溫20.0°C時，隨氣溫之上升，其射出彈丸動能
    正從未達我國槍彈殺傷力判定標準過渡到高於殺傷力判定標
    準；③於氣溫25.0°C時試射，測得之彈丸單位面積動能最高2
    1.8J/cm2，最低20.6J/cm2，其平均值為21.2J/cm2，均高於
    20.0J/cm2，顯示送鑑空氣槍在氣溫25.0°C時，其射出彈丸
    動能已經穩定地高於我國槍彈殺傷力判定標準。」，有中央
    警察大學111年3月14日校鑑科字第1110002269號鑑定書1份
    在卷可按（見本院卷第321至339頁）。依中央警察大學鑑定
    之結果，因系爭空氣槍係使用液化二氧化碳鋼瓶為能量來源
    ，其射出彈丸動能隨環境氣溫升高而加大，其殺傷力也隨之
    加大，系爭空氣槍以直徑6mm金屬彈丸測試結果，於氣溫17.
    4°C時試射，其彈丸單位面積動能均低於具殺傷力標準20焦
    耳/平方公分；於氣溫20.0°C時試射，其彈丸單位面積動能
    隨氣溫之上升，從未達具殺傷力標準20焦耳/平方公分過渡
    到高於20焦耳/平方公分；於氣溫25.0°C時試射，其彈丸單
    位面積動能均高於具殺傷力標準20焦耳/平方公分。　　
　㈣是以，被告客觀上持有系爭空氣槍，因系爭空氣槍係使用液
    化二氧化碳鋼瓶為能量來源，其彈丸單位面積動能會隨環境
    氣溫升高而增強，經中央警察大學將環境氣溫納為變動因素
    進行鑑定，系爭槍枝於試射時之氣溫提升至20.0°C時，其彈
    丸單位面積動能即有高於具殺傷力標準20焦耳/平方公分之
    情形，則被告主觀上有無持有具殺傷力空氣槍之犯意，為本
    院應予審究，茲分述如下：
　⑴系爭空氣槍係被告於103年間在酷愛國際有限公司（以下稱酷
    愛公司）臺中總店以價格新臺幣（下同）1,750元購得，並
    同時以價格1,800元購得專用加長精密銅製內管含滅音管組1
    組（以下稱系爭內管套件），由店員當場將系爭空氣槍換裝
    系爭內管套件等情，此據被告迭於警詢、偵訊及本院準備程
    序時供述在卷（見偵卷一第27、110頁；偵卷二第87至88頁
    ；本院卷第60至61頁），並提出扣案之空氣槍、內管套件外
    包裝盒各1個為佐。又酷愛國際有限公司於103年間有販售系
    爭空氣槍之同款商品，並有提供換裝內管套件之服務，且被
    告所提出之空氣槍及內管套件外包裝盒上所貼之價錢條碼，
    係酷愛國際有限公司所販售各該商品之外包裝盒條碼等情，
    此據證人即酷愛公司負責人王朝任、酷愛公司臺中總店店長
    陳弈名於本院審理時證述在卷（見本院卷第378、386至388
    、401、403、407頁），足徵被告所述其於103年向酷愛公司
    購得系爭空氣槍及內管套件，並由店員換裝內管套件等情，
    確有所憑，堪予採信。
　⑵據證人即酷愛公司負責人王朝任於本院審理時證稱：（提示
    扣案之空氣槍外包裝盒照片）酷愛公司販售之該空氣槍，是
    偉剛公司生產製造，在市面上很普遍在販賣，我們也會再做
    過測試，我們本來是買BB彈測速器，該測速器是測試BB彈離
    開槍口的速度是多少，我們再用該速度、彈洞跟直徑，就可
    以算出焦耳數，但是我之後看到有警察來我們店裡測試，他
    是做這樣一個盒子，裡面放三片鋁板，再從盒子內的洞口打
    BB彈進去，他一邊打，也告訴我說先打一片，若一片穿的時
    候，大概是15焦耳，但子彈穿出第二片時，大約是20焦耳，
    就不行了，因為我們看警察這樣用，想說後來也用這種方式
    測看看，便做第二種鋁片的測速器，103年我們測試的方式
    兩種都有，鋁板是我們自己內部測的，內部有新的槍來在做
    測試的，我們自己的標準不是第二片破了才不賣，我們幾乎
    是第一片破了就不賣了，（提示內管套件照片）空氣槍加裝
    內管的主要功能是讓空氣槍射擊準度提升，會增強初速，我
    不記得會增強到多少，但我們裝完後，還是會用儀器再測試
    ，我會用BB彈測速器，這個會比較精準，且在銷售的時候，
    會當面跟客人測試，讓客人確認初速，我有規定公司的人員
    在升級改裝，無論採購、幫客人升級或是客人帶自己的套件
    來，當加裝並測試時，要在16焦耳以下，超出16焦耳就不賣
    了，這是我們公司的內規等語（見本院卷第373至375、378
    至379、381至383頁）；復據證人即酷愛公司臺中總店店長
    陳弈名於本院審理時證稱：（提示空氣槍包裝盒及內管套件
    包裝盒），是我們公司販售之產品，我們在銷售的時候會去
    用法規規定的最大動能值與最大的質量去測速，去測試一般
    的鋁片，若第一片會破的話差不多是16焦耳，該空氣槍我們
    在測鋁片時發現第一片鋁片沒有破，所以才敢販售，BB彈 
    測試第一片凹下去，但沒有破，鋼珠是第一片沒有破，也是
    凹下去，我們在販售槍枝時會使用測速器測槍枝的初速，我
    記得是0.2克BB彈的重量，初速不可以超過235m/s以上，235
    m/s換算下來是19點多焦耳，235m/s是臨界點，若想要增強
    初速，通常會增加內管強度增加射程，一般會換彈簧，此把
    槍枝在改的時候，我們會抓不可以超過初速180m/s，該套件
    當初在販售時，就是抓初速提高一些些，我們沒有改彈簧，
    並將初速控制在180m/s以內，我們去試這個套件時，會去換
    算該初速不會超過約180m/s，我們幫顧客改完後，會當場測
    試測試初速，BB彈去打測速器，去測初速是多少等語（見本
    院卷第394至395、399至400、402至404、409至411、414頁
    ）。
　⑶依證人王朝任、陳弈名前開所證，酷愛公司於103年間所販售
    之空氣槍，新槍會以三片鋁板裝置測試，打穿第一片鋁片
　　單位面積動能約15至16焦耳，如打穿第一片鋁片則不販售，
    經更換內管套件之空氣槍，亦會在顧客面前以BB彈測速器測
    試，並將初速控制在不超過180m/s，而初速235m/s換算單位
    面積動能約19點多焦耳等情，此與被告所稱酷愛公司店員將
    系爭槍枝換裝內管後，有當場經過測試，當時並未超過20焦
    耳等語相符，堪認被告所言非虛，已難認被告於購買系爭空
    氣槍及換裝系爭內管套件之時，對於系爭空氣槍經更換內管
    套件後之彈丸單位面積動能可能高於20焦耳/平方公分一情
    有所認識。
　⑷又據證人王朝任於本院審理時證稱：我們自己有實際測試過
    ，發現氣瓶的溫度很高會提升初速很多，所以溫度對於槍的
    初速是有影響的，室溫會影響到鋼瓶裡面的壓力，但我不可
    能拿出去曬太陽曬很久，不如直接用吹風機吹鋼瓶會比較快
    ，我自己只有測過一次，發現初速確實會提升，但是我們可
    能不會去跟客人提此問題等語（見本院卷第380、389至391
    頁），足見證人王朝任雖曾將空氣槍之鋼瓶加熱後測試槍口
    之初速，發現有初速提升之情形，然並未向顧客提及此事，
    況此種有關空氣槍之彈丸單位面積動能隨環境氣溫升高而增
    強之特殊知識經驗，尚非一般人所能輕易獲悉，自亦難認被
    告對於系爭空氣槍可能隨環境氣溫升高而使其彈丸單位面積
    動能高於20焦耳/平方公分乙節，有何知悉或預見之情形。
　⑸復參諸證人王朝任於本院審理時證稱：有一些槍在工廠出廠
    的時候，他就會附很小的塑膠BB彈，有一些槍沒有，我不記
    得該空氣槍是否有附BB彈，但是沒有的話，客人就會跟我們
    買BB彈，我們賣塑膠BB彈，我們不賣鋁珠，也不賣鋼珠，空
    氣槍使用塑膠BB彈跟鋼珠擊發，鋼珠的單位面積動能比較大
    ，因為鋼珠重，雖然速度慢了，但是因為質量大，且依照公
    式去算，還是會比塑膠的BB彈動能稍高一點，這也就是我們
    不賣鋼珠的原因等語（見本院卷第391至392頁）；證人陳弈
    名於本院審理時證稱：酷愛公司販售給客戶該空氣槍是裝置
    塑膠BB彈，我們當時販售給客戶的子彈是BB彈，鋼珠的焦耳
    值當然會比較大，因為重力加速度的關係，鋼珠的威力比較
    強等語（見本院卷第408至409頁），可知酷愛公司所販售之
    系爭空氣槍係裝置塑膠BB彈，且酷愛公司亦僅販售塑膠BB彈
    ，並無販售金屬彈丸，是被告所稱系爭空氣槍係裝填向酷愛
    公司所購買之塑膠BB彈等語，應認可信。又依證人王朝任、
    陳弈名所證，因鋼珠之質量大於塑膠BB彈，故系爭空氣槍以
    鋼珠擊發之單位面積動能大於以塑膠BB彈擊發之單位面積動
    能，惟上開內政部警政署刑事警察局之鑑定方式係以直徑5.
    996mm、質量0.881g之金屬彈丸進行測試，中央警察大學之
    鑑定方式係以市售直徑6mm鋼珠進行試射，均非以被告購入
    使用之同種類塑膠BB彈進行試射，實難認系爭空氣槍之彈丸
    單位面積動能高於20焦耳/平方公分而具有殺傷力之結果，
    係在被告所得預見之範疇。
　⑹再者，本件被告因不滿被害人廖滿琴施工聲響過大，於前揭
    時地手持系爭空氣槍、料理刀各1枝前去要求被害人停工，
    業經認定如前，參酌被告向被害人遂行上開恐嚇行為時，除
    持系爭空氣槍前往外，另同時攜帶客觀上易於傷人之料理刀
    1枝，足見依被告當時主觀之認知，系爭空氣槍僅得作為恐
    嚇之用途，而難以其擊發功能作為傷人之用，益徵被告對於
    系爭空氣槍在現實上具有殺傷力一節並無認識，堪認被告主
    觀上並無持有具殺傷力槍枝之犯意甚明。
  ㈤綜上所述，被告客觀上雖持有系爭空氣槍，且系爭空氣槍經
    鑑定於試射時之氣溫提升至20.0°C時，其彈丸單位面積動能
    即有高於具殺傷力標準20焦耳/平方公分之情形，惟就被告
    購買系爭空氣槍、內管套件之過程及使用情形觀之，尚不足
    認定被告主觀上知悉或預見系爭空氣槍之彈丸單位面積動能
    有高於20焦耳/平方公分之情形，自難認被告具持有具殺傷
    力空氣槍之犯意，故無從將被告以非法持有具有殺傷力空氣
    槍罪相繩。從而，就公訴人所指被告非法持有具有殺傷力空
    氣槍之犯行，尚未達到通常一般之人均不會有任何懷疑，而
    得確信被告犯行之真實程度，自無從說服本院形成有罪之心
    證。此外，復查無其他積極證據足認被告確有公訴人所指前
    揭犯行，被告之犯罪尚屬不能證明，基於無罪推定之原則，
    即應為被告無罪之諭知。
七、沒收部分
　㈠按沒收，除有特別規定者外，於裁判時並宣告之；違禁物或
    專科沒收之物得單獨宣告沒收；第38條第2項、第3項之物、
    第38條之1第1項、第2項之犯罪所得，因事實上或法律上原
    因未能追訴犯罪行為人之犯罪或判決有罪者，得單獨宣告沒
    收，刑法第40條定有明文。又刑法沒收制度，係將沒收去從
    刑化，並引進單獨宣告沒收之規定，除對特定行為人所犯特
    定之罪之一般刑事程序（即主體程序）外，另設專門對物沒
    收之客體程序。而得適用單獨宣告沒收之程序者，不論是犯
    罪物或利得沒收，亦不分是行為人或第三人之沒收，皆包括
    在內，抑且對違禁物或專科沒收之物，亦可單獨宣告沒收。
    惟對物沒收之客體程序，亦可能附隨於已開啟之主體程序，
    亦即於起訴後始因事實上或法律上之原因，而無法為有罪之
    判決，或雖不能證明被告犯罪，但檢察官聲請沒收者為違禁
    物或專科沒收之物時，亦非不得為單獨宣告沒收。從而，單
    獨宣告沒收於已對被告起訴之案件，即屬學理上所稱附隨於
    主體程序之不真正客體程序，於法院為不受理、免訴或無罪
    判決時，倘可認依檢察官起訴書之記載，或檢察官於言詞辯
    論終結前，已口頭或書面提出沒收之聲請，基於訴訟經濟原
    則，仍應肯認此種主、客體程序之轉換，即法院得於為上述
    判決時，並為單獨宣告沒收之諭知（最高法院110年度台上
    字第3580號判決意旨參照）。
  ㈡扣案之非制式空氣槍1枝(槍枝管制編號：0000000000號），
    經鑑定於試射時之氣溫提升至20.0°C時，其彈丸單位面積動
    能即有高於具殺傷力標準20焦耳/平方公分之情形，已如前
    述，故具有殺傷力，核屬違禁物，本件被告被訴非法持有具
    殺傷力空氣槍之犯行，雖經本院諭知無罪在案，然因檢察官
    於起訴書已載明聲請沒收之旨，本院基於訴訟經濟原則，爰
    依刑法第38條第1項、第40條第2項之規定，單獨宣告沒收之
    。
據上論斷，應依刑事訴訟法第301條第1項、刑法第38條第1項、
第40條第2項，判決如主文。
本案經檢察官鄭仙杏提起公訴，檢察官林煒容到庭執行職務。
中    華    民    國   111    年    5     月    26    日
                  刑事第十一庭  審判長法  官  曹錫泓
　　　　　　　　　                    法  官  許曉怡
　　　　　　　　　　　　　　　　　　　法  官  林依蓉
以上正本證明與原本無異。
如不服本判決應於收受送達後20日內向本院提出上訴書狀，並應
敘述具體理由；其未敘述上訴之理由者，應於上訴期間屆滿後20
日內向本院補提理由書（均須按他造當事人之人數附繕本）「切
勿逕送上級法院」。
告訴人或被害人如不服判決，應備理由具狀向檢察官請求上訴，
上訴期間之計算，以檢察官收受判決正本之日起算。
　　　　                              書記官  林  俐
中    華    民    國   111    年    5     月    26    日